最高法院民事判決　　　　　　　九十六年度台上字第七七六號
上　訴　人　群安工程股份有限公司
法定代理人　乙○○
訴訟代理人　劉立恩律師
　　　　　　陳明珠律師
被 上訴 人　甲○○
上列當事人間請求交還土地等事件，上訴人對於中華民國九十五
年十一月二十二日台灣高等法院高雄分院第二審判決（九十五年
度上字第八○號），提起上訴，本院判決如下：
    主  文
原判決廢棄，發回台灣高等法院高雄分院。
    理  由
本件被上訴人主張：坐落高雄縣大樹鄉○○○段四一二之二號，
面積一四九七平方公尺土地（下稱系爭土地），原為訴外人胡美
珠所有，連同其上如第一審判決附圖（下稱附圖）所示Ａ（圍牆
，五平方公尺）、Ｂ（鐵捲門，一○平方公尺）、Ｃ（辦公室，
八九平方公尺）、Ｄ（鐵架涼棚，三七平方公尺）、Ｅ（鐵架涼
棚，一一二平方公尺）、Ｆ（鐵架涼棚，二九○平方公尺）等部
分地上物（下稱系爭地上物），經伊向第一審執行法院（下稱執
行法院）拍得後，於民國九十三年八月十二日已領得不動產權利
移轉證書，為該土地及地上物之所有權人。詎上訴人無正當權源
，竟占有該土地及地上物，並受有相當於租金之不當得利，使伊
受有損害等情。爰依民法第七百六十七條、第一百七十九條之規
定，求為命上訴人交還系爭土地，及自九十三年八月二十日起至
返還土地之日止，按月給付新台幣（下同）二千二百七十五元之
判決（被上訴人另請求上訴人遷讓交還系爭地上物，及按月給付
超過上述金額之不當得利部分，業經第一審判決其敗訴確定）。
上訴人則以：系爭土地前經原所有人胡美珠出租於訴外人趙厚魁
，約定租期十年（七十八年九月十日至八十八年九月十日），趙
厚魁得供他人使用，期滿胡美珠如未讓售予趙厚魁，視同延長租
期為二十年（至一○八年九月十日止）。嗣趙厚魁分別提供系爭
土地予伊使用並由訴外人明發煤氣分裝股份有限公司（下稱明發
公司），興建系爭地上物，伊再向明發公司租用該地上物。故系
爭土地縱經被上訴人拍得，依修正前民法第四百二十五條買賣不
破租賃之規定，伊仍有占用之正當權源。被上訴人請求伊返還系
爭土地，即屬無理。又趙厚魁已依上述租賃契約約定，繳付租期
內之租金四十五萬元予胡美珠，被上訴人亦不得再請求伊返還相
當於租金之不當得利等語，資為抗辯。
原審維持第一審所為被上訴人勝訴之判決，駁回上訴人之上訴，
係以：系爭土地原登記為訴外人胡美珠所有，經被上訴人於九十
三年七月二十九日向執行法院拍得，領得不動產權利移轉證書，
並辦妥所有權移轉登記。該土地（面積為一四九七平方公尺）及
其上之系爭地上物（面積合計五四三平方公尺），現均為上訴人
占有等事實，為兩造所不爭執。參酌胡美珠、趙厚魁，及明發公
司董事長徐啟輝等人之證言，可知系爭土地係趙厚魁購買，借用
胡美珠之名義登記，並無償提供與明發公司興建系爭地上物使用
。於上訴人公司成立後，再將該土地無償出借予上訴人，另由上
訴人向明發公司承租系爭地上物使用，胡美珠與趙厚魁間實無租
賃關係存在，於被上訴人拍得系爭土地時，自無修正前民法第四
百二十五條第一項關於買賣不破租賃規定之適用。足見上訴人占
有系爭土地之權源，於被上訴人拍得該土地後即失所附麗，而成
為無權占有。被上訴人依民法第七百六十七條規定，請求上訴人
返還該土地，為有理由。另審酌系爭土地所處位置、使用機能、
交通便利性等一切情狀，認被上訴人請求上訴人返還相當於租金
之不當得利，於按該土地（一四九七平方公尺）之申報地價（每
平方公尺三百零四元）年息百分之六計算，即自九十三年八月二
十日起至交還土地之日止，按月給付二千二百七十五元之範圍內
，核屬相當，應予准許等詞，為其判斷之基礎。
查系爭土地面積為一四九七平方公尺，其上之系爭地上物，係訴
外人明發公司所興建，為該公司所有，出租予上訴人使用，為原
審所確定之事實。而依附圖所示，該地上物合計占用系爭土地之
面積達五四三平方公尺。則被上訴人請求上訴人遷讓返還系爭地
上物，既經第一審判決其敗訴確定，在系爭土地尚遭明發公司所
有之系爭地上物占用之情形下，如上訴人對該地上物並無處分權
，被上訴人於未排除地上物之前，是否仍得請求上訴人將該土地
之「全部」交還？倘被上訴人不能請求上訴人交還系爭土地之全
部，得否逕以系爭土地之全部面積，核算上訴人應返還相當於租
金之不當得利？均非無疑。原審未詳予調查究明，遽為上訴人不
利之判決，於法自屬不合。上訴論旨，指摘原判決不當，求予廢
棄，非無理由。
據上論結，本件上訴為有理由。依民事訴訟法第四百七十七條第
一項、第四百七十八條第二項，判決如主文。
中　　華　　民　　國　九十六　年　　四　　月   十九   日
                      最高法院民事第四庭
                          審判長法官  蘇　茂　秋
                                法官  陳　碧　玉
                                法官  王　仁　貴
                                法官  劉　靜　嫻
                                法官  黃　秀　得
      本件正本證明與原本無異
                                      書  記  官
中　　華　　民　　國　九十六　年    五  　月　  二    日
                                                      v
